臺灣高等法院臺南分院民事判決　100年度上字第181號
上　訴　人　黃江郎
訴訟代理人　林松虎　　律師
被上訴人　　陳錆河
訴訟代理人　簡維弘　　律師
上列當事人間請求返還價金事件，上訴人對於中華民國100年7月
29日臺灣雲林地方法院第一審判決（98年度訴字第315號），提
起上訴，本院於100年10月18日言詞辯論終結，判決如下：
    主  文
上訴駁回。
第二審訴訟費用由上訴人負擔。
    事實及理由
甲、程序部分：
    按訴狀送達後，原告不得將原訴變更或追加他訴。但有擴張
    或減縮應受判決事項之聲明者，不在此限，民事訴訟法第25
    5條第1項第3款定有明文。本件上訴人於起訴狀請求判決被
    上訴人應給付上訴人新台幣（下同）440萬元，及自起訴狀
    繕本送達之翌日起至清償日止，按週年利率5%計算之利息，
    嗣於民國（下同）99年5月12日原法院審理中，就上開金額
    改請求為420萬元，乃屬減縮應受判決事項之聲明，參諸上
    開規定，原法院予以准許，並無不合。
乙、實體部分：
壹、本件上訴人於原審起訴主張：
    兩造於91年7月2日就被上訴人所有坐落雲林縣虎尾鎮○○○
    段139-39、139-66、139-101、139-102地號土地簽訂買賣契
    約（下稱系爭買賣契約），上訴人並因而交付定金及第1期
    買賣價金共計420萬元，然因故無法辦理移轉登記與上訴人
    ，兩造及訴外人賴彥德、廖碧雲遂於95年3月28日另簽訂協
    議書（下稱新協議書），依該協議書約定，被上訴人及訴外
    人賴彥德、廖碧雲均為坐落同地段139-68、139-123地號土
    地，應有部分各6分之5，及同地段139-104地號土地之出賣
    人，而上訴人就該三筆土地之買賣，業已給付價金1,500萬
    元，雖該三筆土地已依約移轉登記予上訴人所指定之名義人
    ，然以該三筆土地向虎尾鎮農會貸款所設定之抵押權登記尚
    未塗銷，則依民法第349、353條規定，及新協議書第五條約
    定，被上訴人及訴外人賴彥德、廖碧雲自負有塗銷該三筆土
    地抵押權設定登記之義務。至被上訴人在新協議書之立協議
    書人（原賣方）之簽名處自行加填「土地改良，農會貸
    款除外（不包括）」等語，上訴人並未同意，且非屬新協議
    書約定條款之內容，對上訴人不生效力。況被上訴人既已依
    買賣合約收取價金，當然與其他出賣人一樣，須依法負出賣
    人應履行之義務。詎被上訴人及訴外人賴彥德、廖碧雲卻未
    依新協議書第五條之約定履行，上訴人乃於95年6月13日發
    函催告渠等限期履行，該函並於翌日送達，豈知渠等仍未於
    期限內清償虎尾鎮農會債務，並塗銷該三筆土地之抵押權登
    記，則上訴人以此函解除協議書之意思表示，於法自屬有效
    。雖上訴人再與訴外人賴彥德、廖碧雲成立原法院96年度移
    調字第4號調解，然被上訴人既非調解當事人，自不生調解
    之效力，兩造之權義關係即恢復至以95年6月13日函解除契
    約之狀態。依新協議書觀之，被上訴人與訴外人賴彥德、廖
    碧雲均應對上訴人同負出賣人之義務，雖新協議書未明示渠
    等應負連帶責任，亦屬不真正連帶債務，茲因該三筆土地業
    因虎尾鎮農會實行抵押權而遭拍定，則上訴人與訴外人賴彥
    德、廖碧雲於96年3月1日所成立之調解，已屬給付不能。是
    被上訴人因上訴人解除新協議書，依民法第259條第2款規定
    應返還其所受領價金之義務，自屬存在，且所收取420萬元
    價金，亦屬無法律上原因，上訴人自得依民法第179條規定
    請求返還。至被上訴人辯稱依民法第259條規定，上訴人應
    將該三筆土地移轉返還予出賣人，惟該三筆土地係因被上訴
    人等人未清償借款，經虎尾鎮農會聲請拍賣而遭拍定，致上
    訴人無法再登記返還予出賣人，乃屬不可歸責於上訴人，則
    依民法第225條第1項規定，上訴人免此給付義務等語。並爰
    本於契約解除及不當得利所衍生之請求權法律關係，求為判
    命：(1)被上訴人應給付上訴人420萬元，及自起訴狀繕本送
    達之翌日起至清償日止，按週年利率5%計算之利息。(2)願供
    擔保，請准宣告假執行（原審為上訴人敗訴之判決，故上訴
    人提起上訴，求為原判決廢棄，並判決如起訴狀訴之聲明所
    示）。
貳、被上訴人於本院審理時之陳述除與原審判決記載相同者予以
    引用外，並補以下列等語，資為抗辯：
一、本件未履行系爭新協議書清償農會貸款之責任，非屬可歸責
    於被上訴人之事由，上訴人欠缺合法解除權：
  (一)台灣雲林地方法院（下稱原法院）九十八年度訴字第四四八
    號判決已指出本件被上訴人不負清償貸款之責任，按該判決
    （第17頁）指出：「…(二)再從訴訟過程與目的而言，原告（
    即上訴人）前於本院九十五年度重訴字第六三號起訴請求土
    地賣方即被告及訴外人廖碧雲、陳錆河返還價金事件之訴訟
    進行中，原告係於雙方均同意移付調解後，始撤回對訴外人
    陳錆河之起訴，僅與被告及訴外人廖碧雲成立調解之事實，
    有言詞辯論筆錄附卷（見96年度移調字第4號卷第6頁）可稽
    ，已堪認定。以此而論，綜合探究訴訟調解過程、調解成立
    之內容，可見：如若原告主張本件依調解筆錄約定分歸由
    原告取得之土地，係因土地出賣人即被告及訴外人廖碧雲、
    陳錆河未依約清償貸款、塗銷抵押權，致遭法院拍賣而陷於
    給付不能，屬可歸責於出賣人之事由乙情為真，原告一方豈
    可能於成立上開調解前主動撤回訴外人陳錆河部分，而不使
    陳錆河受調解內容同負清償抵押債務之責？」由上訴人先撤
    回對被上訴人之訴訟、成立九十六年度移調字第四號調解時
    ，就系爭抵押權債務亦無意要求被上訴人負責，此足堪明瞭
    於九十五年三月二十八日協議時，就被上訴人不負清償貸款
    債務，上訴人係無異議。
  (二)再者原審判決比對上訴人與訴外人廖碧雲間交易標的，系爭
    139之68、139之123地號應有部分各六分之五，於九十二年
    一月二十七日移轉與上訴人指定之第三人林進祺時，土地、
    建築改良物買賣所有權移轉契約書之申請登記以外之約定事
    項則載明：「他項權利情形：81年虎地普字第10893號抵押
    權由出賣人（即廖碧雲）承買人（即林進祺）共同承受」，
    即要求由廖碧雲承擔塗銷抵押權之義務，對照上訴人另與訴
    外人賴彥德之交易，交易標的系爭0139之0104地號土地，於
    同日移轉與林進祺時，土地．建築改良物買賣所有權移轉契
    約書，關於申請登記以外之約定事項則記載為：「他項權利
    情形：81、83年虎地普字第10890、11083號抵押權由承買人
    （即林進祺）承受【並刪除出賣人（即訴外人賴彥德）共同
    之註記】」即於同日作成之文書只作不同處置約定，刪除賴
    彥德承擔塗銷抵押權之義務，可見上訴人自始之真意，即在
    要求廖碧雲承擔塗銷抵押權之義務，至於賴彥德及被上訴人
    並不負擔此塗銷抵押權之義務，此亦足以印證於九十五年三
    月二十八日協議時，就賴彥德及被上訴人表明不負責清償貸
    款債務，上訴人並無異議。
  (三)依上所述，上訴人既同意被上訴人不負清償貸款債務，被上
    訴人自無與訴外人廖碧雲成立不真正連帶債務關係，而系爭
    土地抵押權貸款未清償，亦非可歸責於被上訴人之事由，是
    上訴人並無解除權，從而其以存證信函為解除之意思表示，
    並不生合法解除之效力。
二、本件非符民法第二百六十六條「不可歸責於雙方當事人之事
    由」致給付不能，當無適用該條之餘地：
  (一)按依原法院九十六年度移調字第四號事件調解筆錄之記載，
    系爭調解筆錄約定：「聲請人（即黃江郎）與相對人廖碧雲
    於各當事人均提出辦理上開附圖所示土地合併分割所需一切
    文件之翌日起…，聲請人將應付土地價款尾款新台幣肆佰萬
    元給付雲林縣虎尾鎮農會。」（見調解筆錄第二項），是上
    訴人與訴外人廖碧雲、賴彥德明白約定於提出土地合併分割
    所需一切文件翌日起，上訴人即應向雲林縣虎尾鎮農會給付
    四百萬元，以進行塗銷系爭抵押權之登記，然上訴人刻意不
    履行此先行之給付，後續五百二十一萬一千零四十元之給付
    亦拒絕履行，致使系爭買賣土地因債權人即虎尾鎮農會實施
    抵押權而淪遭拍賣。
  (二)按「當事人之一方因可歸責於他方之事由，致不能給付者，
    得請求對待給付。」民法第二百六十七條定有明文，於可歸
    責於債權人之事由致給付不能之情形，亦有本條之適用，學
    者咸認為：因債權人違反協力義務致給付不能者，亦屬可歸
    責於他方之事由致給付不能，應有民法第二百六十七條之適
    用（見被證一，馬維麟著民法債編註釋書(三)），本件依前所
    述，就系爭買賣土地抵押權塗銷，上訴人具有先行給付之義
    務，此非僅係上訴人就抵押權塗銷有協力義務，該向農會清
    償本係為給付買賣價金之方式，故上訴人此先行給付之義務
    當亦屬契約之主給付義務，惟上訴人故意不履行，導致系爭
    買賣土地因遭受拍賣而陷於給付不能，其當屬可歸責於上訴
    人一方之事由致給付不能。
  (三)另民法第二百六十六條規定：「因不可歸責於雙方當事人之
    事由，致一方之給付全部不能者，他方免為對待給付之義務
    ；如僅一部不能者，應按其比例減少對待給付。前項情形，
    已為全部或一部之對待給付者，得依關於不當得利之規定，
    請求返還。」（最高法院19年上字第1022號判例意旨參照）
    ，均係針對「因不可歸責於雙方當事人之事由，致一方之給
    付全部不能者」之情形而適用，本件之事實，依上所析述，
    乃為可歸責於上訴人一方之事由致給付不能，並非屬可適用
    民法第二百六十六條之情形，上訴人援用此判例並主張不當
    得利，實屬誤解。
三、按企業經營者本即會對其資本投資作規劃，其分析比較各種
    資本投資方案，期以最低之成本獲取未來最高之效益，此即
    為「資本支出決策」。本件系爭土地買賣所生爭議，上訴人
    固業與訴外人賴彥德、廖碧雲達成調解，約定解決之方案。
    上訴人為事業有成之經營者，當會考慮究係遵循調解約定履
    行；抑或違約任土地被拍賣再以低價買受，此兩種資本支出
    方案，上訴人當曾作精細之分析。惟上訴人最後之決策，係
    選擇聽任土地拍賣再行買受，因此其於成立調解後，首次之
    清償即不予履行，而本件相關系爭土地果全遭拍賣，上訴人
    再以自己或他人名義買受，由結果作觀察，上訴人資本支出
    決策應屬成功而正確，本件相關周遭土地拍賣，上訴人係以
    約當每平方公尺六百九十三元之價格買受（見被上證二，以
    139之123地號土地面積16075.11平方公尺，拍定價格11,140
    ,000元），此與原買賣契約之價格每坪五千元相比較，上訴
    人拍定買受之價格較原價格低二點一八倍，由最初上訴人購
    買登記廖碧雲名義139之68地號、139之105地號土地，面積
    19,397平方公尺，原買賣契約價金29,337,950元（見被證二
    ）；另上訴人購買登記賴彥德名義139之67地號、139之103
    地號及139之104地號土地面積34,284平方公尺，原買賣契約
    價金51,854,550元（見被證三），兩契約買賣價金合計81,1
    92,500元，此為上訴人資本支出預計之原成本，現上訴人藉
    由拍賣買受相同之土地標的，就原廖碧雲名義下139之68地
    號、139之123地號（自139之68地號分割而來）、139之105
    地號土地（面積合計19,397平方公尺），拍定價格為：13,4
    46,000元（見被上證二）；另賴彥德名義139之67地號、139
    之103地號及139之104地號土地，拍定價格為35,108,000元
    （見被上證三），上訴人透過拍賣支付之成本為：48,554,0
    00元，再加計本件系爭買買契約原給付15,000,000元，最終
    上訴人取得上揭土地所支出之成本為：63,554,000元，較諸
    原來預計支出之成本81,192,500元，尚減省17,638,500元，
    是由上訴人資本支出決策以拍賣程序取得為最為有利，而事
    實上系爭土地已全部為上訴人所取得，除節省一千七百餘萬
    之支出，土地亦已變更使用分區，開發利益龐大，因此上訴
    人故意違背調解協議不履行，既可節省成本、謀求更高效益
    ，其作此種決策並不意外；惟上訴人既以自己之作為，致令
    買賣標的陷於給付不能，再提起本件訴訟主張給付不能，委
    實欠缺理據，況就雙方獲得利益觀察，於帳面上上訴人既已
    取得一千七百餘萬利益，再加上其自承自廖碧雲處（原調解
    應向農會清償之責任人）收取一百萬元之賠償，其為最大利
    益獲取者，衡平而言，益見本件訴求為不合理。
四、依上，求為判決：駁回上訴人之上訴，如為不利之判決，願
    供擔保，請准予免為假執行。
參、兩造不爭執之事實：
一、兩造於91年7月2日訂定系爭買賣契約，並約定買賣價金每坪
    5,000元，上開坐落雲林縣虎尾鎮○○○段139之39、139之6
    6、139之101及139之102地號等四筆土地，共計4,682平方公
    尺（1,416.3坪），總價共計7,081,500元，上訴人並給付被
    上訴人訂金20萬元，及第1期款項400萬元。
二、上訴人與訴外人廖碧雲於91年7月2日就訴外人廖碧雲所有坐
    落雲林縣虎尾鎮○○○段139-68（嗣再分割出同地段139-12
    3地號土地）、139-105地號土地訂定買賣契約（下稱系爭原
    告與訴外人廖碧雲買賣契約），並約定買賣價金每坪5,000
    元，上開2筆土地共計19,397平方公尺（5,867.59坪），總
    價共計29,337,950元，上訴人並給付訴外人廖碧雲訂金40萬
    元，及第1期款項500萬元。訴外人廖碧雲於92年1月27日將
    上開二筆土地應有部分各6分之5以買賣為登記原因移轉與上
    訴人指定之第三人林進祺，雲林縣虎尾地政事務所並於92年
    03月25日辦理登記完畢。訴外人林進祺再於95年3月8日將上
    開二筆土地應有部分各6分之5以買賣為登記原因移轉與訴外
    人張玉珍、吳怡苓、蔡美寶、李俊興，經雲林縣虎尾地政事
    務所於95年3月24日辦理登記完畢。
三、上訴人與訴外人賴彥德於91年7月2日就訴外人賴彥德所有坐
    落雲林縣虎尾鎮○○○段139-67、139-103、139-104地號土
    地訂定買賣契約（下稱系爭原告與訴外人賴彥德買賣契約）
    ，並約定買賣價金每坪5,000元，上開3筆土地共計34,284平
    方公尺（10,370.91坪），總價共計51,854,550元，上訴人
    並給付訴外人賴彥德訂金40萬元，及第1期款項500萬元。訴
    外人賴彥德於92年1月27日將上開139-104地號土地以買賣為
    登記原因移轉與上訴人指定之第三人林進祺，經雲林縣虎尾
    地政事務所並於92年3月28日辦理登記完畢。
四、兩造及訴外人廖碧雲、賴彥德於95年3月28日就系爭兩造、
    上訴人與訴外人廖碧雲、上訴人與訴外人賴彥德買賣契約另
    簽訂新協議書，並約定履行條件。
五、新協議書已合意解除系爭兩造、上訴人與訴外人廖碧雲、上
    訴人與訴外人賴彥德間之買賣契約。
六、兩造於新協議書約定將原給付與被上訴人訂金20萬元及第1
    期款項400萬元轉充為留存之土地買賣標的價金。
七、上訴人於95年6月13日以存證信函通知被上訴人及訴外人廖
    碧雲、賴彥德於函到5日內配合上訴人向雲林縣虎尾鎮農會
    提出清償並塗銷抵押權登記，逾期則解除新協議書之意思表
    示，渠等並於95年6月14日收受該函。
八、上訴人與訴外人廖碧雲、賴彥德於96年3月1日就原法院96年
    度移調字第4號返還價金事件成立調解，調解成立內容第2、
    3、4項約定：「聲請人（按為上訴人）與相對人廖碧雲於各
    當事人均提出辦理上開附圖所示土地合併分割所需一切文件
    之翌日起，同意向雲林縣虎尾鎮農會辦理坐落雲林縣虎尾鎮
    ○○○段一三九之六八地號、同段一三九之一二三地號、同
    段一三九之一０四地號三筆土地（下稱系爭三筆土地）之抵
    押權債務部分清償，相對人廖碧雲同意聲請人將應付之土地
    價款尾款新台幣肆佰萬元給付雲林縣虎尾鎮農會。」「聲請
    人於第一項土地合併分割登記條件成就之翌日起，相對人廖
    碧雲同意聲請人將應付土地價款尾款新台幣伍佰貳拾壹萬壹
    仟零肆拾伍元給付雲林縣虎尾鎮農會，辦理上開土地之抵押
    權債務完全清償。」「聲請人於第三項條件成就之翌日起，
    同意辦理撤銷對相對人廖碧雲所有不動產所為之查封登記」
    。
九、上開139-104地號因虎尾鎮農會實行抵押權，經原法院（98
    年度司執字第441號）於98年07月22日拍定與上訴人及訴外
    人張永成、王麗萍。
十、上開139-68、139-123地號土地因虎尾鎮農會實行抵押權，
    經原法院（98年度司執字第3971號）於98年06月10日拍定與
    訴外人黃信介、蔡廖梅嬌。
肆、本件兩造之爭點：
一、被上訴人是否負有履行新協議書第5條約定塗銷系爭土地抵
    押權之義務？
二、新協議書被上訴人簽名處上所載：「土地改良農會貸款
    除外（不包括）」是否具有契約效力？
三、上訴人是否負有履行新協議書約定清償農會貸款之協力義務
    ？
四、上訴人解除新協議書是否合法？
五、原法院96年度移調字第4號返還價金事件成立之調解效力是
    否及於被上訴人？
六、若認上訴人解除新協議書合法，被上訴人同時履行之抗辯是
    否有理由？
伍、本院之判斷：
一、查本件兩造係土地買賣關係，原來之土地出賣人除了被上訴
    人外，還有訴外人賴彥德及廖碧雲二人，上訴人係與出賣人
    等分訂三份買賣契約，買賣三部分之土地；即上訴人係於九
    十一年七月二日與被上訴人就被上訴人所有坐落雲林縣虎尾
    鎮○○○段一三九之三九、一三九之六六、一三九之一○一
    、一三九之一○二地號土地簽訂系爭買賣契約（見原審卷一
    第26頁，下稱系爭買賣契約），上訴人並因而交付定金及第
    一期買賣價金共四百二十萬元予被上訴人；因出賣人內部發
    生問題，被上訴人無法辦理移轉登記與上訴人，故上訴人與
    出賣人等（即被上訴人、訴外人賴彥德及廖碧雲三人）遂於
    九十五年三月二十八日另行簽訂協議書（見原審卷一第29至
    30頁），藉新協議書來解除先前所定之三份買賣契約，而依
    新協議書約定，被上訴人及訴外人賴彥德、廖碧雲三人均為
    坐落同地段一三九之六八、一三九之一二三地號土地，應有
    部分各六分之五（土地所有權人為廖碧雲），及同地段一三
    九之一○四地號土地，應有部分全部（土地所有權人為賴彥
    德）之出賣人，而上訴人就系爭三筆土地之買賣，業已給付
    訂金及第一期款共一千五百萬元，而關於被上訴人根據系爭
    原買賣契約已取得之四百二十萬元，新協議書約定把先前給
    付被上訴人之款項變成系爭三筆土地價金之一部分，不足部
    分上訴人應予補足。雖系爭三筆土地已依約移轉登記予上訴
    人所指定之名義人，然以系爭三筆土地向虎尾鎮農會貸款所
    設定之抵押權登記尚未塗銷，同時系爭三筆土地有道路的問
    題，在新協議書裡面也分別約定之後要如何合併分割。但新
    協議書成立後，出賣人等並未履行塗銷抵押權的義務，上訴
    人乃於九十五年六月十三日發存證信函（見原審卷一第32至
    33頁）請出賣人等將抵押權塗銷，否則全部解約，但於解約
    之後就提起訴訟（即雲林地院95年度重訴字第63號），請求
    損害賠償，後經調解成立，係以訴外人賴彥德、廖碧雲為調
    解當事人，另外成立一土地合併分割的問題，因為調解方案
    之土地被上訴人非所有權人，所以就關於被上訴人之部分撤
    回（見原審卷一第34頁）等情，此為兩造間買賣契約之經過
    ，且為渠等於本院所不爭，先予敘明。
二、按當事人主張有利於己之事實者，就其事實有舉證之責任，
    民事訴訟法第277條前段定有明文。又主張法律關係存在之
    當事人，就該法律關係發生所須具備之要件，應先負舉證之
    責任，原告就其主張之事實，不舉證證明者，被告本無須就
    其抗辯之事實，負舉證之責任，縱令被告就其抗辯事實不能
    舉證，或其所舉證據尚有疵累，亦應駁回原告之請求，此為
    舉證責任分擔之原則，最高法院17度上字第917號判例參照
    。再按解釋意思表示，應探求當事人之真意，不得拘泥於所
    用之詞句，民法第九十八條定有明文。如契約之文字已表示
    當事人之真意，無需別事探求者，固不得捨契約文字而為曲
    解，然苟契約文字文義不明，自有以過去事實及其他一切證
    據資料為斷定標準，以探求當事人立約當時之真意何在之必
    要（最高法院80年度台上字第1541號判決參照）。本件上訴
    人係以被上訴人違反系爭新協議書改定為由，再主張解除契
    約，並請求被上訴人返還所交付之土地買賣價金，既為被上
    訴人所否認，則揆諸首揭說明，自應由上訴人就該有利於其
    之事實，負舉證之責任。
三、經查：
  (一)上訴人主張被上訴人負有履行新協議書第五條約定塗銷系爭
    三筆土地抵押權之義務等語，固據其提出新協議書為證，且
    依該協議書上載：「立協議書人黃江郎（以下簡稱買方）、
    陳錆河、賴彥德、廖碧雲等三人（以下簡稱賣方）就91年7
    月2日訂定不動產土地買賣契約乙事，經雙方協議就原契約
    內容改訂為後列條件：(1)原訂買賣契約之土地，除已完成所
    有權移轉登記之土地（如後所列標示）外，未完成移轉登記
    之土地買賣契約解除。(2)買方已登記所有權之土地應依原訂
    契約買賣價格付畢全部價款，不足額部份應予補足。（約九
    佰萬元買方付抵押銀行清償）．．(5)登記予買方之土地向虎
    尾鎮農會設定抵押在案，賣方負責塗銷抵押權。」等文，似
    係約定被上訴人與賴彥德、廖碧雲共負清償系爭抵押債務及
    塗銷抵押權義務，然綜觀上開兩造不爭執第(一)～(十)項事
    實有關系爭土地買賣歷程，可知上訴人於91年7月2日與被上
    訴人及訴外人廖碧雲、賴彥德分別訂定系爭兩造買賣契約、
    系爭上訴人與訴外人廖碧雲買賣契約、系爭上訴人與訴外人
    賴彥德買賣契約後，繼於95年3月28日再重訂新協議書之際
    ，上訴人事先已明白被上訴人與訴外人廖碧雲、賴彥德等人
    間係集資合作買賣土地，否則渠等豈會因而約定將買賣標的
    轉換至系爭三筆土地，並以上訴人前給付與被上訴人及訴外
    人廖碧雲、賴彥德之訂金及第1期買賣價金轉充為該3筆土地
    買賣價金，惟其等既另為協議，並合意解除原買賣契約未履
    約之部分，則於斯時究是否有如上訴人所稱被上訴人就系爭
    三筆土地所擔保之抵押債務仍負清償之義務，即有可疑，況
    被上訴人並非系爭三筆土地之所有權名義人，亦非系爭抵押
    權之債務人，自尚難僅以上開新協議書第五條約定「賣方負
    責塗銷抵押權」一文，即遽採為被上訴人與訴外人廖碧雲、
    賴彥德共負清償系爭抵押債務及塗銷抵押權義務之證據。
  (二)上訴人及訴外人賴彥德間之系爭上訴人與訴外人賴彥德買賣
    契約，係約定訴外人賴彥德將土地移轉過戶予上訴人指定之
    訴外人林進祺，而上訴人及訴外人賴彥德於92年1月27日向
    雲林縣虎尾地政事務所將系爭139-104地號土地以買賣為登
    記原因移轉與上訴人指定之第三人林進祺時，其提出虎尾地
    政事務所之土地‧建築改良物買賣所有權移轉契約書，關於
    申請登記以外之約定事項明白記載「他項權利情形：81、83
    年虎地普字第10890、11083號抵押權由承買人（即林進祺）
    承受【並刪除出賣人（即訴外人賴彥德）共同之註記】」。
    對照上訴人與訴外人廖碧雲間，另於92年1月27日向該所將
    系爭139-68、139-123地號土地應有部分各6分之5以買賣為
    登記原因移轉與上訴人指定之第三人林進祺時，土地‧建築
    改良物買賣所有權移轉契約書之申請登記以外之約定事項則
    載明：「他項權利情形：81年虎地普字第10893號抵押權由
    出賣人（即廖碧雲）承買人（即林進祺）共同承受」，有該
    所於原法院95年度重訴字63號事件所提出之上開土地所有權
    移轉資料影本在卷可按；據此顯然上訴人於取得上開土地當
    時，對於各該土地均設有抵押權乙情應知之甚詳，並就抵押
    權所擔保之債務應如何清償一事，對訴外人賴彥德、廖碧雲
    之義務，已作不同約定應堪認定。則被上訴人因未將其名下
    土地移轉與上訴人或指定之第三人所有，及訴外人賴彥德因
    上述約定，均無庸負清償系爭抵押債務之責，及塗銷抵押權
    義務，則衡諸常情及一般經驗定則，渠等二人焉會再於簽訂
    新協議書之際，表示願與訴外人廖碧雲共同負清償非其所有
    土地之系爭抵押債務及塗銷抵押權義務之理？苟被上訴人及
    訴外人賴彥德於簽訂新協議書之際，確有如上訴人所稱係與
    訴外人廖碧雲共同負此清償塗銷義務，渠等焉未於新協議書
    第五條明白約定共同負此義務之文義？反係綜合新協議書第
    一、五條約定，應指負清償塗銷義務者乃為留存系爭三筆土
    地之原賣方而言，如此解釋，始能符合上開登記以外之約定
    事項為何為此之約定。何況，稽之被上訴人及訴外人賴彥德
    分別於新協議書之簽名處載明：「土地改良、農會貸款
    除外（不包括）」、「塗銷部分不負責」等文，參以兩造及
    訴外人賴彥德、廖碧雲關於系爭土地集資買賣與交付土地後
    發生採取砂石等情，益見被上訴人及訴外人賴彥德對於已登
    記為上訴人一方名下之土地抵押權債務，自始即無與訴外人
    廖碧雲同負清償責任之意甚明，並為上訴人所同意，足資作
    為依新協議書第五條約定負清償虎尾鎮農會貸款責任之義務
    人僅為訴外人廖碧雲之佐證。
  (三)上訴人雖主張新協議書之上開註記為被上訴人及訴外人賴彥
    德所擅自加註，並非兩造之合意，伊並無免除被上訴人及訴
    外人賴彥德塗銷系爭買賣土地抵押權之義務等語，固據以證
    人黃富毅、蔡文偉之證詞為證，然查，證人蔡文偉、黃富毅
    於原審分別到庭證稱：「上面所載農會貸款除外不包括，塗
    銷部分不負責，是被上訴人及賴彥德自己寫的，因為他們表
    示貸款錢並不是他們拿的，所以塗銷與他們無關，但上訴人
    有無同意此事，我並不清楚，他們當時的約定，是大家看完
    ，他們對這部分沒有刻意說，上訴人也說這是他們內部分的
    事」、「陳錆河寫土地改良等不包括，因為他沒有利用到貸
    款，所以他才會在上面註記，當場上訴人也沒有表示意見。
    」等語（見原審卷(二)第75至76、95至96頁)，則上訴人前於
    新協議書簽署時既容任被上訴人及訴外人賴彥德為上開註記
    而未有異議，且於見證人簽名之際，亦未曾爭執渠等所為註
    記之效力，此外上訴人復未就協議雙方對上開註記有何爭執
    乙節為何說明或主張，逕以該註記非兩造合意，故不生效力
    等語資為抗辯，已難認有據。何況，上訴人亦自承於95年3
    月28日簽訂協議書後，因出賣人即被上訴人及訴外人廖碧雲
    、賴彥德等人迄未依協議內容辦理，曾以前揭存證信函催告
    渠等履行協議，並表示逾期以信函為解除協議之意思表示，
    上訴人上開所為，尤適足為其自承上開協議書屬兩造之合意
    並有效成立之佐證。因之，依上訴人於新協議書簽訂後之作
    為，及未能提出積極事證以實其說，則上訴人就被上訴人於
    簽名欄所為註記部分不生合意效力乙節云云，自應承擔無法
    舉證之不利益。是上訴人上開主張尚乏依據，自不足採信。
  (四)再者上訴人以被上訴人及訴外人賴彥德、廖碧雲未依新協議
    書約定履行，而對渠等另起訴請求返還價金事件（原法院95
    年度重訴字第63號），依其主張之事實理由係以系爭兩造買
    賣契約、系爭上訴人與訴外人廖碧雲買賣契約、系爭上訴人
    與訴外人賴彥德買賣契約、新協議書未獲履行為據，上訴人
    並聲明被上訴人應給付已受領買賣價金2倍即840萬元與利息
    ，訴訟過程中，兩造及訴外人賴彥德、廖碧雲同意移付調解
    ，上訴人始撤回對被上訴人之起訴，僅與訴外人賴彥德、廖
    碧雲成立原法院96年度移調字第4號調解，依法雖該調解成
    立之效力並不及於被上訴人，惟綜合探究訴訟調解過程、調
    解成立內容，苟如上訴人所稱依新協議書第五條約定，被上
    訴人及訴外人賴彥德、廖碧雲就系爭三筆土地所擔保之抵押
    債務需負共同清償之義務乙情為真，上訴人焉未於上開調解
    成立內容中加列被上訴人應共同負清償系爭抵押債務之義務
    ，反卻僅於調解筆錄第1、2、3項分別詳列上訴人與訴外人
    賴彥德、廖碧雲之合併分割約定，及上訴人以價金尾款與訴
    外人廖碧雲同負清償抵押債務約定，益見兩造業於訂定新協
    議書時已合意排除被上訴人清償系爭抵押債務之義務，上訴
    人始會於成立上開調解前主動撤回被上訴人部分，使被上訴
    人不受調解內容同負清償系爭抵押債務之責至明。上訴人一
    再主張被上訴人及訴外人賴彥德、廖碧雲就系爭三筆土地所
    擔保之抵押債務需負共同清償之義務等語，尚屬無據。
  (五)此外，上訴人迄仍無法舉證證明被上訴人及訴外人賴彥德、
    廖碧雲就系爭三筆土地所擔保之抵押債務需負共同清償之義
    務等情，揆之首開說明，自難以上訴人之陳述及新協議書所
    載，即採為被上訴人應共同負清償系爭抵押債務義務之認定
    依據。
四、另有關依新協議書約定，上訴人是否負有清償農會貸款之協
    力義務？上訴人雖否認其負有履行新協議書約定清償農會貸
    款之協力義務等語，惟綜合新協議書第2、5條約定：「買方
    已登記所有權之土地應依原訂契約買賣價格付畢全部價款，
    不足額部分應予補足。（約九百萬元買方付抵押銀行清償）
    」、「登記予買方之土地向虎尾鎮農會設定抵押在案，賣方
    負責塗銷抵押權。（原則二個月，書件齊備後起算）」等文
    ，復參之證人蔡文偉、黃富毅於原法院到庭具結證稱：「協
    議時就有約定共同向農會清償貸款」、「當時有約定上訴人
    在付的同時要約賣方到農會做清償動作。」等語（見原審卷
    (一)第75頁、第95頁)，足見依上開新協議書之約定，上訴人
    以價金尾款與訴外人廖碧雲同負清償抵押債務，何況，佐之
    上開調解筆錄第2、3項約定，益見上訴人負有清償農會貸款
    之協力義務甚明，上訴人空言否認，洵無足取。
五、又按契約當事人之一方遲延給付者，他方當事人得定相當期
    限，催告其履行，如於期限內不履行時，得解除其契約，為
    民法第二百五十四條所明定。是以，當事人間若無特別之約
    定，契約當事人之一方欲解除契約者，必他方當事人有履行
    遲延之情形，且經定相當期限催告其履行而不履行時，始得
    解除其契約；如他方當事人無履行遲延情形，縱定相當期限
    催告其履行，亦不生催告履行之效力，當無解除其契約之餘
    地（最高法院95年度台上字第1075號判決參照）。再依民法
    第179條規定不當得利之成立要件，必須無法律上之原因而
    受利益，致他人受損害，且該受利益與受損害之間有因果關
    係存在。有關依新協議書第五條約定負清償虎尾鎮農會貸款
    責任之義務人僅為訴外人廖碧雲，被上訴人並不負共同清償
    系爭抵押債務之義務乙情，已如前述，縱系爭三筆土地嗣因
    未清償系爭抵押債務並塗銷抵押權，致遭抵押債權人虎尾鎮
    農會實行抵押權而遭拍賣並拍定，然此乃不可歸責於被上訴
    人者，則上訴人據而主張依債務不履行之規定，行使契約解
    除權，請求被上訴人給付回復原狀之款項，於法自屬無據。
    又上訴人以被上訴人未履行共同清償系爭抵押債務及塗銷登
    記之義務為由，而以95年6月13日存證信函解除新協議書之
    意思表示，該函雖於同月14日送達於被上訴人，惟被上訴人
    既不負共同清償系爭抵押債務之義務，揆之上開判決要旨，
    該存證信函自不生催告被上訴人履行之效力，當無生解除新
    協議書之效力，是上訴人並未合法解除新協議書，而依新協
    議書約定，可知渠等約定將原給付與被上訴人及訴外人廖碧
    雲、賴彥德之上開訂金及第一期款項轉充為留存之土地買賣
    標的即系爭三筆土地價金，可見被上訴人受領上訴人前所給
    付訂金20萬元及第1期買賣價金400萬元，乃係基於上開約定
    而取得，揆之上開說明，被上訴人受領此420萬元價款非無
    法律上之正當原因，則上訴人謂為不當得利，請求返還此部
    分之訂金及第1期買賣價金，要屬無據。至上訴人以最高法
    院19年上字第1022號判例意旨，主張伊仍得依不當得利之法
    律關係請求被上訴人返還前受領之價金等語，惟被上訴人既
    不負清償系爭抵押債務及塗銷登記之義務，已如前述，兩造
    自無從成立雙務契約可言，究之與前最高法院判例意旨係指
    雙務契約之情況不同，上訴人自難比附援引，是上訴人此部
    分主張，尚乏所據，不能據為有利於其之認定。至上訴人解
    除新協議書並不合法，已如上述，則本院自無庸再審酌被上
    訴人同時履行之抗辯是否有理由，附此說明。
六、綜上，上訴人依民法第349條、第259條第2款及民法第179條
    規定，本於契約解除不當得利所衍生之請求權法律關係，請
    求被上訴人給付420萬元，及自起訴狀繕本送達之翌日起至
    清償日止，按週年利率5%計算之利息，為無理由，應予駁回
    。而上訴人之訴既經駁回，其假執行之聲請，當失所附麗，
    應併予駁回。原審為上訴人敗訴之判決，及駁回其假執行之
    聲請，經核並無不合。因此上訴意旨指摘原判決不當，求予
    廢棄改判如上訴聲明所示云云，為無理由，應予駁回。
七、本件判決之基礎已臻明確，兩造其餘攻擊防禦方法及所提出
    之證據，均經斟酌，核與判決之結果不生影響，爰不一一論
    述，附此敘明。
八、據上論結，本件上訴為無理由，依民事訴訟法第449條第1項
    、第78條，判決如主文。
中    華    民    國   100    年    11    月    1     日
                  民事第五庭審判長法  官   張世展
                                  法  官   王明宏
                                  法  官   顏基典
上為正本係照原本作成。
如不服本判決，應於收受送達後20日內向本院提出上訴書狀，其
未表明上訴理由者，應於提出上訴後20日內向本院補提出理由書
狀（均須按他造當事人之人數附繕本），上訴時應提出委任律師
或具有律師資格之人之委任狀；委任有律師資格者，另應附具律
師資格證書及釋明委任人與受任人有民事訴訟法第466條之1第1
項但書或第2項（詳附註）所定關係之釋明文書影本。如委任律
師提起上訴者，應一併繳納上訴審裁判費。
中    華    民    國   100    年    11    月    1     日
                                  書記官   劉岳文
【附註】
民事訴訟法第466條之1：
(1)對於第二審判決上訴，上訴人應委任律師為訴訟代理人。但上
  訴人或其法定代理人具有律師資格者，不在此限。
(2)上訴人之配偶、三親等內之血親、二親等內之姻親，或上訴人
  為法人、中央或地方機關時，其所屬專任人員具有律師資格並
  經法院認為適當者，亦得為第三審訴訟代理人。
民事訴訟法第466條之2第1項：
上訴人無資力委任訴訟代理人者，得依訴訟救助之規定，聲請第
三審法院為之選任律師為其訴訟代理人。